臺灣高等法院刑事判決　　　　　　 95年度上更(二)字第650號
　　上　訴　人
　　即　被　告　甲○○
　　選任辯護人　紀亙彥律師
上列上訴人因偽造文書等案件，不服臺灣臺北地方法院90年度訴
字第462號，中華民國91年12月25日第一審判決（起訴案號：臺
灣臺北地方法院檢察署89年度偵字第22532號、89年度偵字第206
55號、90年度偵字第4826號；移送併辦案號：臺灣板橋地方法院
檢察署90年度偵字第15635號），提起上訴，經判決後，由最高
法院第二次發回更審，本院判決如下：
    主  文
原判決關於甲○○部分撤銷。
甲○○共同連續行使偽造私文書，足以生損害於他人，處有期徒
刑陸月，如易科罰金，以銀元佰元即新台幣玖佰元折算壹日。
如附表一所示偽造信用卡伍張、附表二（三）至（四）所示簽帳
單顧客收執聯及商店留存聯各貳張上偽造「王健銘」署名共肆枚
、暨未扣案之變造王健銘國民身份證上所黏貼之甲○○照片壹張
，均沒收。
    事  實
一、甲○○於民國（下同）89年9月間某日，在臺北市士林夜市
    附近拾獲王健銘所遺失之國民身份證1張，竟意圖為自己不
    法所有及行使變造特種文書之概括犯意，將之侵占入己。而
    於不詳時日，以吹風機烤熱該國民身份證上之封膠，並將王
    健銘照片撕下，換貼自己之照片一張而予以變造，足以生損
    害於戶政主管機關對身份證管理之正確性及王健銘。甲○○
    嗣與王柏仁，共同基於概括犯意，推由王柏仁負責向跳蚤市
    場雜誌所刊登之廣告及其他真實姓名年籍不詳之成年男子購
    買如附表一所示之偽造信用卡五張，分別由甲○○在附表一
    （一）至（四）所載之四張信用卡背面簽名欄處接續偽造「
    王健銘」之署名各一枚而偽造王健銘名義之私文書，王柏仁
    則分擔在附表一（五）所示之一張信用卡背面簽名欄處偽造
    「王少其」之署名一枚而連續偽造私文書。嗣甲○○、李彬
    偉（檢察官起訴附表二（三）、（四）及附表三之犯行業經
    本院前審判決無罪確定，附表二（一）、（二）之犯行未經
    起訴）及王柏仁（另案經臺灣士林地方法院以89年度訴字第
    423號案件判處有期徒刑1年2月確定在案），三人共同基於
    意圖為自己不法之所有、偽造署名、偽造私文書、行使偽造
    私文書之既括犯意連絡暨甲○○、王柏仁二人共同基於前揭
    行使變造特種文書之犯意聯絡，連續於附表二所示之時間，
    前往附表二所示之萬泰銀行、台新銀行、華南銀行、中國信
    託商業銀行之特約商店，推由甲○○或王柏仁進入店內持各
    該偽造信用卡詐欺購物。其中於前往附表二（三）之台灣艾
    康股份有限公司通化店消費購物時，推由甲○○為證明身份
    ，復持前揭變造之「王健銘」國民身份證向店員行使，足以
    生損害於戶政主管機關對國民身份證管理之正確性及王健銘
    。甲○○或王柏仁並在附表二（三）、（四）所示二份簽帳
    單之顧客收執聯及商店留存聯各二張上分別書寫或複寫偽造
    「王健銘」之署名共四枚。其每次持偽造信用卡盜刷詐購物
    品之共犯姓名、使用信用卡種類、消費時間、特約商店名稱
    及地址、盜刷金額、詐欺既未遂等詳如附表二所示。使台新
    銀行及華南銀行陷於錯誤而須依約先行墊付其簽帳消費之款
    項，亦足以生損害於王健銘本人及台新銀行、華南銀行。渠
    等於取得前揭盜刷之財物後，隨即將所得財物交由王柏仁變
    賣得款，由王柏仁與甲○○朋分花用。嗣於89年10月23日上
    午11時50分許，甲○○、王柏仁與李彬偉三人再至臺北市○
    ○○路○段202號蔡文雄所開設之佳麗寶銀樓，推由甲○○進
    入佳麗寶銀樓欲再選購金飾，尚未著手實施犯罪行為時，即
    為警當場查獲上情。
二、案經台新銀行訴由臺灣臺北地方法院檢察署暨臺北市政府警
    察局大安分局報請臺灣臺北地方法院檢察署檢察官偵查起訴
    及臺灣板橋地方法院檢察署移送併案審理。
    理  由
一、證據能力之說明：
（一）按被告以外之人於審判外之言詞或書面陳述，除法律有規
      定者外，不得作為證據。又被告以外之人於審判外之陳述
      ，經當事人於審判程序同意作為證據，法院審酌該言詞陳
      述或書面陳述作成時之情況，認為適當者，亦得為證據。
      刑事訴訟法第159條第1項及第159條之5第1項分別定有明
      文。
（二）查上訴人即被告甲○○於本院審理程序中，對於被害人涂
      玉萍、張文城、盧汝貞、陳嬿如、蔡文雄、張榮輝及證人
      巫榮鎰、陳秀雯、廖佩容、王仁霖等人於警詢中指述之證
      據能力表示無意見而同意作為證據（見本院95年11月6日
      準備程序筆錄），本院審酌上開證人涂玉萍等人之警詢筆
      錄並無不適當之情形，故上開證人涂玉萍等人於警詢中所
      為之陳述，依刑事訴訟法第159條之5第1項之規定，自有
      證據能力。
二、訊據被告甲○○在原審及本院審理時對上揭變造及行使變造
    「王健銘」國民身份證及持附表一所示偽造信用卡前往附表
    二（一）、（二）及（三）之台灣艾康股份有限公司通化店
    暨（四）所示特約商店盜刷詐欺財物暨如附表二所示冒簽王
    健銘名義之簽帳單等事實供承不諱，核與被害人涂玉萍、張
    文城、盧汝貞、陳嬿如、蔡文雄、張榮輝及證人巫榮鎰、陳
    秀雯、廖佩容、王仁霖等人於警詢中之指述情節相符，此外
    ，復有內政部警政署刑事警察局（89）刑紋字第146940號、
    （89）刑紋字第143051號鑑驗書及變造之「王健銘」國民身
    份證影本各一紙在卷可稽，是被告甲○○此部分之自白，核
    與事實相符，自堪採信。本件事證已臻明確，被告甲○○之
    犯行堪以認定。
三、論罪：
（一）按被告甲○○行為後，刑法業於94年2月2日經總統以華總
      一義字第09400014901號令修正公布，並於95年7月1日施
      行（下稱新刑法，修正前刑法下稱舊刑法），刑法施行法
      第1條之1亦於95年6月14日經總統以華總一義字第0950008
      5181號令公布施行，參酌最高法院95年5月23日刑事庭第8
      次會議決議，新刑法第2條第1項之規定，係規範行為後法
      律變更所生新舊法律比較適用之準據法，於新刑法施行後
      ，應適用新刑法第2條第1項之規定，為「從舊從輕」之比
      較。另於比較時應就罪刑有關之共犯、未遂犯、想像競合
      犯、牽連犯、連續犯、結合犯，以及累犯加重、自首減輕
      暨其他法定加減原因（如身分加減）與加減比例等一切情
      形，本於統一性及整體性原則，綜其全部罪刑之結果而為
      比較。因之，經綜其全部罪刑之結果而為比較，以修正前
      之舊刑法有利於被告甲○○，應一體適用修正前刑法之規
      定，先予敘明。
（二）按在信用卡背面簽名欄簽名，自形式上整體觀察，即足以
      知悉係表示信用卡之簽名者於信用卡有效期限內有權使用
      該信用卡之辨識及證明，並非依習慣或特約表示一定用意
      之證明，性質上係屬刑法第210條之私文書，應成立刑法
      第210條之偽造私文書罪。又在信用卡簽帳單上偽簽姓名
      ，自不待依據習慣或特約，單從形式上觀察，即足以知悉
      係表示已收受特約商店所交付之交易標的物或消費標的，
      含有收據性質，當然屬於刑法第210條所稱之私文書。又
      按刑法上所謂文書係指能證明一定法律關係之文書，而署
      押係指在文書或物體上署名或簽押用以證明一定之意思表
      示或一定事實之謂，在社會上具相當之信用性，自以其名
      義人或經合法授權之人始得為之，刑法特立規範處罰偽造
      文書及署押之行為，其目的無非亦在確保文書及署押之真
      實性、信用性，故縱所偽造文書或署押之名義人事實上並
      無其人，亦無解於偽造文書或偽造署押犯罪之成立。次按
      持信用卡交易，基本上於財團法人聯合信用卡處理中心（
      下稱信用卡中心）不依契約給付持卡人所消費之帳款予特
      約商店時，持卡人對於特約商店仍直接負有給付價金義務
      ，從而持信用卡交易與通常之買賣並無差異，僅在價金給
      付後由發卡銀行經由信用卡中心代為付帳，而發卡銀行經
      由信用卡中心給付特約商店價金時，事後之權利關係即發
      生變動，亦即由持卡人對於發卡銀行負擔給付價金債務而
      已，是持卡人與特約商店間之交易，乃係以信任關係為基
      礎之契約，倘持卡人並無支付價金之意思或能力，向特約
      商店提示信用卡消費，係屬對特約商店店員施行詐欺。再
      按偽造文書與行使本屬兩罪，如對於偽造行為並未參與實
      施，縱事後知其為偽造而行使，亦衹負行使責任，不應兼
      論偽造，是以被告甲○○推由王柏仁向跳蚤市場雜誌所刊
      登之廣告及其他真實姓名年籍不詳之成年男子購買偽造信
      用卡時雖明知係偽造之信用卡，然依卷內證據並無證據足
      認被告甲○○、王柏仁有何參與偽造信用卡行為之實施，
      則縱然被告甲○○、王柏仁於信用卡偽造完成後知其為偽
      造而行使，應只負行使偽造信用卡私文書之刑責，而不應
      兼論偽造信用卡私文書之罪責。
（三）查被告甲○○與共同正犯王柏仁共同於附表一所示之偽造
      信用卡背面持卡人簽名欄上偽造署名而偽造私文書後，復
      持該偽造信用卡，並或提示王健銘變造國民身份證，假冒
      係「王健銘」向附表二所示特約商店簽帳消費購物（其中
      二次因刷卡手續無法完成經拒絕交易而未得逞），是核被
      告甲○○所為，係犯刑法第210條偽造私文書罪、同法第
      216條之行使偽造私文書罪、第216條、第212條之行使變
      造國民身份證罪、第339條第1項之詐欺取財既遂罪及第
      339條第3項、第1項之詐欺取財未遂罪（即佯為真正信用
      卡持卡人而簽帳消費未得逞部分）。被告甲○○另單獨涉
      犯刑法第337條之侵占遺失物罪。被告甲○○變造王健銘
      國民身份證及被告甲○○、王柏仁於附表一所示信用卡背
      面偽造簽名私文書及偽造簽帳單私文書持以行使，其偽造
      變造之低度行為均應為行使之高度行為所吸收，均不另論
      罪。又渠等在信用卡背面簽名欄處及簽帳單上偽造「王健
      銘」署名之行為，為偽造私文書之部分行為，亦不另論罪
      。被告甲○○、李彬偉與王柏仁三人間，就前揭行使偽造
      信用卡私文書罪及詐欺取財未遂罪暨甲○○、王柏仁二人
      就行使偽造簽帳單私文書罪、行使變造特種文書罪、詐欺
      取財既遂罪之犯行，均有犯意之聯絡及行為之分擔，均為
      共同正犯。
（四）被告甲○○如附表二所示先後多次行使偽造信用卡私文書
      罪、行使偽造簽帳單私文書罪、詐欺取財既遂罪及詐欺取
      財未遂罪之行為，均時間緊接，所犯均係構成要件相同之
      罪名，顯均係基於概括犯意反覆為之，應依修正前刑法第
      56條連續犯之規定論以一罪，並加重其刑。
（五）又被告甲○○所犯侵占遺失物罪、連續行使偽造信用卡及
      簽帳單私文書罪、行使變造特種文書、連續詐欺取財既遂
      罪或連續詐欺取財未遂罪等罪間均有方法結果之牽連關係
      ，均為牽連犯，依修正前刑法第55條之規定，均應從較重
      之共同連續行使偽造私文書罪論處。檢察官認被告甲○○
      所犯上開連續行使偽造私文書罪、侵占遺失物罪及行使變
      造特種文書罪間，應予分論併罰，尚有未洽。
（六）又查被告甲○○行為後，刑法業於90年6月20日修正公布
      ，同年月22日生效，增訂第201條之1第2項：「行使前項
      偽造、變造之信用卡、金融卡、儲值卡或其他相類作為簽
      帳、提款、轉帳或支付工具之電磁紀錄物，或意圖供行使
      之用，而收受或交付於人者，處五年以下有期徒刑，得併
      科三萬元以下罰金。」，就被告甲○○行使偽造信用卡部
      分比較新舊法律規定（即刑法第201條之1第2項及第216條
      、第210條）之結果，二罪最重本刑固同為5年以下有期徒
      刑，然新法尚得併科罰金，修正後之規定並非較有利於被
      告甲○○，依刑法第2條第1項之規定適用舊法即行為時法
      。至被告甲○○行為後，刑法雖增訂第201條之1第2項規
      定意圖供行使之用，而收受偽造之信用卡應予處罰之明文
      ，惟依被告甲○○行為時之舊法，就此並無處罰之明文，
      是依刑法第1條罪刑法定主義原則，被告甲○○雖意圖行
      使而持有附表一所示偽造之信用卡，惟其行為不罰，附此
      敘明。
四、移送併案審理部分（即被告甲○○共同涉犯附表二（一）、
    （二）之犯行），雖未據檢察官提起公訴，惟該部分事實與
    前揭已起訴論罪之部分，有連續犯之裁判上一罪關係，為起
    訴效力所及，本院自得併予審理，併此敘明。
五、原審以本件罪證明確對被告甲○○予以論罪科刑，固非無見
    。惟查，（一）本件購買及提供偽卡者為王柏仁，被告甲○
    ○復供稱盜刷所得財物交由王柏仁變賣後再朋分花用，足見
    王柏仁為主謀者，而王柏仁就本案犯行及其他犯行，業經判
    決有期徒刑1年2月確定，有臺灣士林地方法院89年度訴字第
    423號判決書及該被告在本院之前案記錄表附卷可證（見本
    院95年度上更（一）字第76號卷第37頁至43頁）。原審未察
    ，對被告甲○○誤量處重於同案共犯王柏仁之刑，量刑即有
    失衡，容有未當。（二）被告甲○○行為後刑法業經修正，
    已如前述，原審未及比較新舊法，尚有未洽。（三）附表三
    （一）之犯行被告甲○○並未參與（詳後述），原審認被告
    甲○○亦成立該部分之犯行，亦有違誤（此即為最高法院發
    回意旨所指摘之事項）。被告甲○○上訴意旨否認附表三（
    一）之犯行且主張原判決量刑過重，為有理由，原判決此部
    分既有可議，應由本院將原判決關於甲○○部分撤銷改判。
    爰審酌被告甲○○正值青年，竟不圖正業，好逸惡勞，共同
    購買數量五張之偽造信用卡用以盜刷詐欺，危害社會整體經
    濟秩序及持卡者權益甚鉅，及渠等行使變造「王健銘」國民
    身份證，致生損害於被害人王健銘本人、戶政主管機關對於
    身份證管理之正確性，事後已與被害人和解等一切情狀，爰
    量處如主文第二項所示之刑，並依修正前刑法第41條之規定
    諭知易科罰金折算標準。至如附表一所示之偽造信用卡五張
    ，均為被告甲○○、共同正犯王柏仁所有供犯罪所用之物，
    其中三張（即附表一（二）至（四）偽造之信用卡雖未扣案
    ，然不能證明業已滅失，均應依刑法第38條第1項第2款之規
    定，併予宣告沒收（其上背面偽造簽名亦已包括沒收在內）
    。再者，附表二（三）至（四）所示簽帳單顧客收執聯及商
    店留存聯各二張上偽造「王健銘」署押共四枚，依刑法第
    219條規定沒收之。又變造國民身份證上甲○○照片乃該被
    告所有，供犯罪所用之物，雖未扣案，惟無證據證明業已滅
    失，應依刑法第38條第1項第2款之規定，併予宣告沒收。
六、不另為無罪諭知之部分：
（一）公訴意旨另稱：被告甲○○就附表三（一）、（二）所示
      之盜刷信用卡犯行，亦為共同正犯云云。訊據被告甲○○
      始終否認此部分犯行，辯稱：其並未參與附表三之犯行等
      語。
（二）經查「就附表三（一）之犯行，被告甲○○供承在附表二
      （三）艾康通化店盜刷之時間為89年10月17日下午6時30
        分，並非同日下午3時31分，此有台新銀行所提供之刷
        卡帳單影本可稽（見90年度偵字第4826號卷第6頁），
        堪信為真實，而臺北市○○街之艾康通化店至中和市大
        潤發中和店，在下午6至7時下班尖峰時段，客觀上不可
        能於1小時內完成（包括在途交通時間、選擇物品及完
        成刷卡），是被告甲○○辯稱其未參與大潤發中和店之
        犯行等語，尚非無據。就附表三（二）之犯行，被告甲
        ○○於原審調查時供稱沒有去佳麗寶銀樓盜刷新台幣（
        下同）139500元（指附表三（二），見原審卷第61頁）
        ；王柏仁則證稱係其一人前往佳麗寶銀樓盜刷13萬9500
        元之金飾變賣花用（見原審卷第73頁、第77頁），亦足
        認被告甲○○未參與該次犯行。
（三）綜上，綜核全卷並無被告甲○○有共同為此部分犯行之證
      據，惟依公訴意旨認此部分與上開論罪科刑部分有裁判上
      一罪之關係，爰不另為無罪之諭知。
據上論斷，應依刑事訴訟法第369條第1項前段、第364條、第299
條第1項前段，刑法第2條第1項、第28條、修正前第56條、第210
條、第212條、第216條、第339條第1項、第337條、修正前第55
條、修正前第41條、第219條、第38條第1項第2款，罰金罰鍰提
高標準條例第1條前段，判決如主文。
本案經檢察官沈明彥到庭執行職務。
中　　華　　民　　國　　96　　年　　1 　　月　　10　　日
　　　　　　　　　刑事第八庭審判長法　官　鄭文肅
　　　　　　　　　　　　　　　　  法　官　江國華
　　　　　　　　　　　　　　　　  法　官　楊炳禎
以上正本證明與原本無異。
如不服本判決，應於收受送達後10日內向本院提出上訴書狀，其
未敘述上訴之理由者並得於提起上訴後10日內向本院補提理由書
（均須按他造當事人之人數附繕本）。
                                  書記官  廖素花
中　　華　　民　　國　　96　　年　　1 　　月　　11　　日
附錄：本案論罪科刑法條全文
刑法第210條：
偽造、變造私文書，足以生損害於公眾或他人者，處五年以下有
期徒刑。
刑法第212條：
偽造、變造護照、旅券、免許證、特許證及關於品行、能力、服
務或其他相類之證書、介紹書，足以生損害於公眾或他人者，處
一年以下有期徒刑、拘役或三百元以下罰金。
刑法第216條：
行使第二百十條至第二百十五條之文書者，依偽造、變造文書或
登載不實事項或使登載不實事項之規定處斷。
刑法第339條：
一意圖為自己或第三人不法之所有，以詐術使人將本人或第三人
之物交付者，處五年以下有期徒刑、拘役或科或併科一千元以下
罰金。
二以前項方法得財產上不法之利益或使第三人得之者亦同。
三前二項之未遂犯罰之。
刑法第337條：
意圖為自己或第三人不法之所有，而侵占遺失物、漂流物或其他
離本人所持有之物者，處五百元以下罰金。
附表一：
（一）中國信託商業銀行信用卡卡號0000000000000000號1張
（二）萬泰銀行信用卡卡號0000000000000000號1張
（三）台新銀行信用卡卡號0000000000000000號1張
（四）華南銀行信用卡卡號0000000000000000號1張
（五）日本萬事達信用卡卡號0000000000000000號1張
附表二：
（一）中國信託商業銀行信用卡卡號000000000000000號1張（被
      告甲○○於信用卡背面簽名欄處偽造王健銘署名）
┌────────┬─────────────┬────┬──────┐
│消費時間        │商店名稱                  │盜刷金額│備註（共犯姓│
│                │                          │        │名）        │
├────────┼─────────────┼────┼──────┤
│89年9月20日16時 │今日通訊行                │未遂    │甲○○、王柏│
│25分            │台北縣永和市○○路○段45之2│        │仁、李彬偉  │
│                │號                        │        │            │
└────────┴─────────────┴────┴──────┘
（二）萬泰銀行信用卡卡號0000000000000000號一張（被告甲○
      ○於信用卡背面簽名欄處偽造王健銘署名）
┌────────┬─────────────┬────┬──────┐
│消費時間        │商店名稱                  │盜刷金額│備註（共犯姓│
│                │                          │        │名）        │
├────────┼─────────────┼────┼──────┤
│89年9月21日20時 │超盈通信流行廣場（該行借用│未遂    │甲○○、王柏│
│30分            │信義通信行之名義辦理刷信用│        │仁、李彬偉  │
│                │卡出售貨物）              │        │            │
│                │台北縣淡水鎮○○街1號     │        │            │
└────────┴─────────────┴────┴──────┘
（三）台新銀行信用卡卡號0000000000000000號1張（被告甲○
      ○於信用卡背面簽名欄處及艾通通化店發簽帳單（含顧客
      收執聯及商店留存聯）上偽造王健銘署名）
┌────────┬─────────────┬────┬──────┐
│消費時間        │商店名稱                  │盜刷金額│備註（共犯姓│
│                │                          │        │名）        │
├────────┼─────────────┼────┼──────┤
│89年10月17日下午│台灣艾康股份有限公司通化店│32000元 │甲○○、王柏│
│6時30分         │（簡稱艾康通化店）        │        │仁          │
│                │台北市○○街205號         │        │            │
└────────┴─────────────┴────┴──────┘
（四）華南銀行信用卡卡號0000000000000000號1張（被告甲○
      ○於信用卡背面簽名欄處及佳麗寶銀樓簽帳單（含顧客收
      執聯及商店存根聯）上偽造王健銘署名）
┌────────┬─────────────┬────┬──────┐
│消費時間        │商店名稱                  │盜刷金額│備註（共犯姓│
│                │                          │        │名）        │
├────────┼─────────────┼────┼──────┤
│89年10月21日上午│佳麗寶銀樓                │18600元 │甲○○、王柏│
│10時31分        │台北市○○○路○段202號    │        │仁          │
└────────┴─────────────┴────┴──────┘
附表三：
（一）台新銀行信用卡卡號0000000000000000號1張（共犯王柏
      仁於信用卡背面簽名欄處及大潤發簽帳單（含顧客收執聯
      及商店留存聯）上偽造王健銘署名）
┌────────┬─────────────┬────┬──────┐
│消費時間        │商店名稱                  │盜刷金額│備註（犯罪者│
│                │                          │        │姓名）      │
├────────┼─────────────┼────┼──────┤
│89年10月17日7時 │大潤發中和店              │50100元 │王柏仁      │
│39分            │台北縣中和市○○路○段228號│（起訴書│            │
│                │地下1樓                   │誤載為  │            │
│                │                          │50001元 │            │
│                │                          │）      │            │
└────────┴─────────────┴────┴──────┘
（二）日本萬事達信用卡卡號0000000000000000號1張（共犯王柏
      仁於信用卡背面簽名欄處及佳麗寶銀樓簽帳單（含顧客收執
      聯及商店存根聯）上偽造王少其署名）
┌────────┬─────────────┬────┬──────┐
│消費日期        │商店名稱                  │盜刷金額│備註（犯罪者│
│                │                          │        │姓名）      │
├────────┼─────────────┼────┼──────┤
│89年10月21日下午│佳麗寶銀樓                │139500元│王柏仁      │
│7時36分         │台北市○○○路○段202號    │        │            │
└────────┴─────────────┴────┴──────┘
